【裁判字號】    95,判,6
【裁判日期】    950105
【裁判案由】    區域計畫法
【裁判全文】
最  高  行  政  法  院  判  決
                                     95年度判字第00006號
上  訴  人  甲  ○
            李招治即新裕砂石行
被 上訴 人  南投縣政府
代  表  人  乙○○
上列當事人間因區域計畫法事件，上訴人不服中華民國93年8月4
日臺中高等行政法院93年度訴字第203號判決，提起上訴。本院
判決如下：
    主  文
上訴駁回。
上訴審訴訟費用由上訴人負擔。
    理  由
上訴人甲○向財政部國有財產局承租坐落南投縣集集鎮○○段第
934地號一般農業區農牧用地土地，經被上訴人於民國92年11月2
7日赴現場會勘，發現上訴人未經申請核准擅自將承租土地供上
訴人李招治堆置砂石及設置砂石機具設備，作砂石場使用。被上
訴人認定上訴人違反區域計畫法第15條第1項及非都市土地使用
管制規則，依同法第21條第1項規定，以92年12月11日府地用字
第09202285010號函裁處上訴人甲○新台幣（下同）10萬元罰鍰
，並限於文到一個月內拆除機具設施恢復作農業使用。上訴人等
不服（上訴人甲○為受處分人；上訴人李招治以其為上開機具設
施之所有人，為利害關係人），提起訴願，上訴人甲○部分遭決
定駁回，上訴人李招治部分逾法定期限未予決定，乃共同提起本
件行政訴訟，請求1.訴願決定及原處分均撤銷。2.被上訴人應就
坐落南投縣集集鎮○○段934地號土地作成變更編定為礦業用地
使用之處分，經原審判決駁回。
上訴人主張：（一）上訴人甲○所承租南投縣集集鎮○○段第93
4號土地，係編定為一般農業區農牧用地，正相鄰砂石場及預拌
混凝土工廠，形成低漥濕地，每遇鄰地砂石場工廠動工，砂泥灰
飛揚附著於農作物上，致農作物生長萎縮枯黃，長久以來有耕種
而無收成。亦即該土地形式上為農牧用地，卻無法從事農牧之用
。上訴人就土地之屬性於原審即有所主張，為因地制宜，地盡其
用而變更耕營，於87年始推置砂石。系爭土地農牧屬性是否自然
改變而不堪農牧，並非不能現場調查，苟屬不能耕種，上訴人即
無非法使用農牧用地之違法，此為有利於上訴人之攻擊方法，原
審判決並未積極調查證據，即有行政訴訟法第243條第2項第6款
判決不備理由之違法。（二）經濟部92年8月21日經授務字第092
02806280號函復：「如說明第三項：至既存於一般農牧用地之碎
解洗選場（砂石場）屬違規使用，經濟部亦已參照內政部91年2
月5日台內中地字第0910083730號函告之審查處理原則，將88年2
月20日前之既存違規砂石碎解洗選場納入輔導合法化。」，系爭
土地堆置砂石於87年1月4日即已存在，依上開函令所示，本件土
地即屬於輔導合法化之對象，且財政部國有財產局台灣中區辦事
處南投分處亦同意上訴人依規定申請變更編定程序，被上訴人應
積極審酌本件土地可否變更編定為礦業用地而地盡其利，然被上
訴人以政策上考量暫緩上訴人之聲請，已屬行政怠惰，又對本件
罰緩10萬元及拆除機具之處分，與輔導上訴人合法化之行政目的
有違，其採取處罰之手段顯無助於目的之達成，有違行政程序法
第7條比例原則之精神。原審判決並未審酌原處分是否合乎行政
目的，自有可議。況本件處罰係在上訴人依法聲請變更土地使用
編定後所為，政府不思積極尋求解決人民之權益問題之方法，概
以處罰為是，顯非當代法治國家誠信政府應有之作為，亦有行政
訴訟法第243條第1項判決違背法令之違法。（三）上訴人於92年
5月26日請求被上訴人應就坐落南投縣集集鎮○○段934地號土地
作成變更編定為礦業用地使用，被上訴人於92年7月3日府流資字
第09201180390號函復，因政策上考量暫緩受理申請後，上訴人
於93年2月16日提起訴願，內政部於93年3月5日作成0000000000
號訴願決定，原審判決認上訴人並未依法提起訴願駁回上訴人此
部分訴訟亦有未合。
被上訴人則以：（一）本案係財政部國有財產局臺灣中區辦事處
南投分處向被上訴人舉報其經管之本縣集集鎮○○段934地號乙
筆國有非都市土地遭上訴人甲○占用供新裕砂石行作堆置砂石及
放置砂石機具設施，經被上訴人於92年11月27日現場會勘時，土
地實地情形確已違規堆置砂石及設置砂石機具設施作砂石場使用
，依據區域計畫法第15條、非都市土地使用管制規則第6條及其
附表一規定，堆置砂石及設置砂石場非屬農牧用地容許使用項目
，本案土地編定為一般農業區農牧用地，上訴人未依農牧用地容
許使用項目使用，顯已違法。（二）非都市土地變更編定應遵循
法令規定之程序及條件辦理，上訴人仍應循適法之途徑辦理，不
得於尚未經核准之前即擅自違規使用，且財政部國有財產局係本
於土地管理機關之權責而同意被上訴人申辦非都市土地變更編定
，並非取得該局之同意即可擅自違規使用。（三）依內政部91年
2月5日台內中地字第0910083730號函示規定，有關非都市土地申
請變更編定案件，其申請基地之原始地形或地物已擅自變更者，
其既存違規事實需經認屬於88年2月20日前即已存在，且經目的
事業主管機關列為專案輔導其合法化經營者，於縣（市）政府對
其違規行為依法處罰後，目的事業主管機關得於審核其實質要件
符合規定後核准其興辦事業計畫。本案經實地查證原係堆置砂石
，上訴人於被上訴人實地會勘時並無法提出已於88年2月20日前
已作砂石場之證據，本案並不符合前開規定，且縱使該場符合前
開規定得列為專案輔導合法化，仍需依法處罰後方得核准等語，
資為抗辯。
原審斟酌全辯論意旨及調查證據之結果，以：（一）本件坐落南
投縣集集鎮○○段934地號之系爭土地，編定為一般農業區農牧
用地，為上訴人甲○向財政部國有財產局台灣中區辦事處南投分
處所承租，未經核准提供予上訴人李招治堆置砂石及設置洗選砂
石機具設施，違規未做農業使用之事實，為上訴人所不爭執，並
有照片及會勘紀錄表等件附卷可稽。又上訴人甲○向財政部國有
財產局台灣中區辦事處南投分處申請辦理編定為礦業用地，雖經
該分處函復：「．．．同意台端依『非都市土地變更編定執行要
點』有關規定，逕向南投縣政府申辦變更編定為礦業用地，惟本
函僅係同意依規申請變更編定程序之用，在未取得合法使用權源
之前，請勿擅自使用，以免觸法，請查照。」，然上訴人甲○嗣
後向被上訴人申請准予編定為礦業用地，被上訴人於92年7月3日
以府流資字第09201180390號函復因政策上考量，暫緩受理申請
，而未予核准變更編定。上訴人等在系爭土地上設置砂石場，縱
使於88年2月20日前即已存在，且經目的事業主管機關列為專案
輔導其合法化經營者，然其既未經核准變更使用，其違規使用，
仍應受罰。從而，本件上訴人甲○既未經主管機關核准而違法變
更使用，被上訴人認上訴人甲○違反區域計畫法第15條第1項及
非都市土地使用管制規則，依同法第21條第1項規定，以92年12
月11日府地用字第09202285010號違反區域計畫法案件處分書裁
處上訴人甲○10萬元罰鍰，並限於文到1個月內拆除機具設施恢
復作農業使用。揆諸區域計畫法第15條第1項、第21條第1項、非
都市土地使用管制規則第5條第1項及第6條第1項內政部90年5月2
8日台內中地字第9082818號令訂頒之非都市土地容許使用執行要
點第4點規定，核無違誤，訴願決定遞予維持，亦無不合。（二
）至上訴人訴之聲明第2項請求被上訴人應就坐落南投縣集集鎮
○○段934地號土地作成變更編定為礦業用地使用之處分部分，
上訴人甲○於92年5月26日向被上訴人機關申請准予變更編定為
礦業用地使用，經被上訴人於92年7月3日府流資字第0920118039
0號函復，因政策上考量暫緩受理申請，予以否准後，上訴人並
未依法提起訴願。上訴人就此部分提起行政訴訟，依上開說明，
其訴於法不合，應併予駁回。因將原決定及原處分均予維持，駁
回上訴人之訴。
本院查：按「區域計畫公告實施後．．．非都市土地，應由有關
直轄市或縣（市）政府，按照非都市土地分區使用計畫，製定非
都市土地使用分區圖，並編定各種使用地，報經上級主管機關核
備後，實施管制．．．」「違反第15條第1項之管制使用土地者
，由該管直轄市、縣（市）政府處新臺幣6萬元以上30萬元以下
罰鍰，並得限期令其變更使用、停止使用或拆除其地上物恢復原
狀。」為區域計畫法第15條第1項、第21條第1項所明定。本件上
訴人甲○向財政部國有財產局承租坐落南投縣集集鎮○○段934
地號一般農業區農牧用地土地，經被上訴人於92年11月27日赴現
場會勘，發現上訴人未經申請核准擅自將承租土地供上訴人李招
治堆置砂石及設置砂石機具設備，作砂石場使用，為上訴人所不
爭執，並有照片及會勘紀錄表等件附於原處分卷可稽。上訴人甲
○確有上開違章行為，洵堪認定，上訴人甲○既已發生違反行政
法上義務之行為，即應受罰，與系爭土地農牧用地屬性是否改變
及上訴人甲○是否已向被上訴人提出變更編定系爭土地為礦業用
地無關，則被上訴人裁處上訴人甲○10萬元罰鍰，並限於文到一
個月內拆除機具設施恢復作農業使用，訴願決定予以維持，均無
不合。原審即無再予勘查現場必要，其判決駁回上訴人撤銷之訴
，核無違誤。原審判決就上訴人主張各節已予說明何以不足採之
理由，並無判決不備理由之情形，又原審判決所適用之法規與該
案應適用之現行法規，亦無違背，無所謂判決違背法令之情形。
至上訴人提起課予義務訴訟，請求被上訴人應就坐落南投縣集集
鎮○○段934地號土地作成變更編定為礦業用地使用之處分，經
查上訴人甲○係於92年5月26日向被上訴人機關申請准予變更編
定為礦業用地使用，經被上訴人於92年7月3日府流資字第092011
80390號函復，因政策上考量暫緩受理申請，予以否准。上訴人
並未對上開否准申請之處分提起訴願。迨至被上訴人以92年12月
11日府地用字第09202285010號函裁處上訴人甲○10萬元罰鍰，
並限於文到一個月內拆除機具設施恢復作農業使用。上訴人等對
本件裁罰及限期拆除恢復作農業使用之處分，於93年2月16日提
起訴願，經內政部於93年3月5日作成0000000000號訴願決定駁回
，上訴人主張其已對上開否准申請之處分提起訴願，顯有誤解，
原審判決就此部分訴訟，以起訴不合法，併予判決駁回，亦核無
違誤。上訴論旨，仍執前詞，指摘原審判決違誤，求予廢棄，難
認有理由，應予駁回。
據上論結，本件上訴為無理由，爰依行政訴訟法第255條第1項、
第98條第3項前段、第104條，民事訴訟法第85條第1項前段，判
決如主文。
中    華    民    國    95    年    1     月    5     日
                  第四庭審判長法  官  趙  永  康
                              法  官  鄭  淑  貞
                              法  官  侯  東  昇
                              法  官  黃  淑  玲
                              法  官  林  文  舟
以  上  正  本  證  明  與  原  本  無  異
中    華    民    國    95    年    1     月    5     日
                              書記官  莊  俊  亨


司法院資訊處製作；財團法人民間司法改革基金會備份。
